【裁判字號】    99,重上更(一),141
【裁判日期】    991007
【裁判案由】    傷害致死等
【裁判全文】
臺灣高等法院刑事判決           99年度重上更(一)字第141號
上  訴  人  臺灣板橋地方法院檢察署檢察官
上  訴  人
即  被  告  蘇嘉豪
選任辯護人  吳錫欽律師
上列上訴人因被告傷害致死案件，不服臺灣板橋地方法院95年度
訴字第1074號，中華民國96年11月20日第一審判決（起訴案號：
臺灣板橋地方法院檢察署95年度少偵字第2號、第8號），提起上
訴，經判決後，由最高法院發回更審，本院判決如下：
    主  文
上訴駁回。
    事  實
一、賴柏舟因其委託蔣漢宇交付予出入「全國資訊網咖」（設臺
    北縣樹林市○○路72號），青少年（包括高○恩在內）花用
    之金錢遭蔣漢宇侵占，致賴柏舟、高○恩（行為時為14歲以
    上未滿18歲之少年，真實姓名年籍詳卷）心生不滿，賴柏舟
    即與高○恩於民國93年6月13日晚間，在臺北縣樹林市○○
    路72號「全國資訊網咖」，當面或以電話邀集程維耀（成年
    人，綽號「阿耀」（另經本院97年度上訴字第266號判決確
    定）、蘇嘉豪（行為時為18歲以上未滿20歲之未成年人）與
    簡潔慧（已改名簡愷萱）、藍慈恩、林弘彬、胡○驊（綽號
    「蠻牛」，行為時為12歲以上未滿14歲之無責任能力人，真
    實姓名年籍詳卷）等人準備教訓蔣漢宇。賴柏舟等人於謀議
    後即約蔣漢宇於翌日（14日）凌晨3、4時許，至臺北縣樹林
    市水源公園談判，程維耀騎乘機車搭載胡○驊前往，另蘇嘉
    豪則騎乘機車搭載不知情之高瑋鴻（即高○恩之兄，另經本
    院97年度上訴字第266號判決維持無罪判決確定）到場。賴
    柏舟等人在水源公園因無法與蔣漢宇達成共識，賴柏舟、高
    ○恩、程維耀、蘇嘉豪、簡潔慧、藍慈恩、林弘彬等七人，
    即基於共同傷害之犯意聯絡，並利用不具責任能力之胡○驊
    ，分別以徒手方式毆打蔣漢宇，嗣因天色漸亮，已有民眾早
    起前往水源公園運動，賴柏舟七人與胡○驊唯恐他人發覺，
    賴柏舟七人（不包括無責任能力之胡○驊，後述有關犯意聯
    絡部分，因胡○驊不具責任能力，故未予列入，有關犯意聯
    絡部分僅認定係七人）遂基於將蔣漢宇挾持至他處繼續毆打
    之犯意聯絡，推由高○恩及利用胡○驊一人一邊抓住蔣漢宇
    雙肩，將蔣漢宇強押至賴柏舟所駕駛之車牌號碼2U-0253號
    自用小客車上，再由賴柏舟駕駛上開汽車搭載簡潔慧（坐副
    駕駛座）、林弘彬、高○恩（坐後座且中間夾著蔣漢宇），
    將蔣漢宇強行帶往臺北縣樹林市東和巷東和幹53之4附近山
    區，以此非法方式剝奪蔣漢宇之行動自由，而程維耀、蘇嘉
    豪亦騎乘機車，分別搭載胡○驊（原審對程維耀搭載胡○驊
    部分，漏未記載，應予補正）及無犯意聯絡之高瑋鴻等人跟
    隨在後一同前往。賴柏舟、高○恩、程維耀、蘇嘉豪、簡潔
    慧、藍慈恩、林弘彬與胡○驊等人抵達前開山區下車後，其
    等仍基於前述繼續傷害蔣漢宇之犯意聯絡，分持鋁製球棒或
    以徒手方式，毆打蔣漢宇頭部及胸部等部位（毆打此等部位
    係在客觀上可預見有致人於死風險，但其等並無使蔣漢宇死
    亡之意），致蔣漢宇受有頭部外傷、右側顱骨骨折、左側硬
    腦膜下血腫、多處腦挫傷、腦壞死、開放性左側尺骨骨折、
    多處挫傷等傷害並倒地不起。賴柏舟見蔣漢宇倒地不起，遂
    命程維耀、蘇嘉豪、胡○驊騎乘機車，將蔣漢宇載送下山就
    醫，然程維耀、蘇嘉豪於同日（14日）6時50分許，抵達臺
    北縣樹林市○○路○段160號前時，即將蔣漢宇放在路旁，騎
    乘機車離去返回「全國資訊網咖」與賴柏舟等人會合。嗣經
    路人發現蔣漢宇，乃向警方報案並將蔣漢宇送醫急救，惟蔣
    漢宇仍因頭部鈍器傷致顱骨骨折、腦出血，產生低血容積性
    休克，延至翌日（15日）16時許，救治無效死亡（賴柏舟、
    簡潔慧、藍慈恩、林弘彬部分，經本院97年度上更(一)字第
    151號分別判決有期徒刑12年、8年、8年及10年，經最高法
    院97年度台上字第6329號判決駁回賴柏舟等人上訴確定；高
    ○恩部分業經本院以95年度少上訴字第37號判決有期徒刑10
    年後，經最高法院以96年度台上字第3706號判決上訴駁回確
    定；胡○驊部分則因未滿14歲，由檢察官撤回起訴確定）。
二、案經臺北縣政府警察局樹林分局報請臺灣板橋地方法院檢察
    署檢察官偵查後提起公訴。
    理  由
壹、審理範圍：
    程維耀及高瑋鴻分別經本院97年度上訴字第266 號判決，維
    持原審有期徒刑7年4月及無罪後，渠等及檢察官均未上訴最
    高法院而確定。本院僅就最高法院發回被告蘇嘉豪有罪部分
    為審理，先予敘明。
貳、證據能力：
    按被告以外之人於審判外之陳述，雖不符刑事訴訟法第159
    條之1至第159條之4之規定，而經當事人於審判程序同意作
    為證據，法院審酌該言詞陳述或書面陳述作成時之情況，認
    為適當，亦得為證據；當事人、代理人或辯護人於法院調查
    證據時，知有第159條第1項不得為證據之情形，而未於言詞
    辯論終結前聲明異議者，視為有前項之同意，刑事訴訟法第
    159條之5第1、2項分別定有明文。經查：本判決引用證人警
    詢、偵查中所為之陳述（包含書面陳述），均經被告、辯護
    人及檢察官於本院99年9月16日更一審審理中明示不爭執而
    同意作為證據（本院更一卷第140至146頁），本院審酌各該
    證據之作成尚無違法不當致瑕疵等情事，且證據證明力未有
    明顯過低情形，援為證據應屬適當，堪認均有證據能力。
、實體認定：
一、上訴人即被告蘇嘉豪固坦承：伊於93年6月14日凌晨3、4時
    許，有騎乘機車搭載高瑋鴻至水源公園，目睹被害人蔣漢宇
    遭其他人以徒手毆打，嗣再騎乘機車至臺北縣樹林市東和巷
    東和幹53之4附近山區，而於看到被害人蔣漢宇在山區遭其
    他人以鋁棒等毆打後，再與程維耀、胡○驊騎乘機車，將蔣
    漢宇載送下山就醫，並於抵達臺北縣樹林市○○路○段160號
    前時，即將蔣漢宇放在路旁等情，惟矢口否認有何傷害致死
    、剝奪他人行動自由犯行，辯稱：伊沒有要參與這件事情，
    從頭到尾伊只有在旁邊看云云。辯護人則為其辯稱：係因高
    瑋鴻關心其弟高○恩，方請被告蘇嘉豪騎車載高瑋鴻至水源
    公園，被告於水源公園並未出手毆打被害人蔣漢宇，且在水
    源公園結束後，蔣漢宇是自己走上賴柏舟的汽車，並沒有人
    強押被害人蔣漢宇上車，嗣被告蘇嘉豪在樹林市東和巷山區
    亦無傷害蔣漢宇，全程被告蘇嘉豪均無與其他共犯間有犯意
    聯絡，其係在不知情之情況下到達水源公園，並因好奇心驅
    使留下觀看及尾隨車輛上山，且自告奮勇搭載被害人蔣漢宇
    下山就醫云云，惟查：
  (一)關於被告蘇嘉豪坦承曾至水源公園及東和巷附近山區，並與
    程維耀一同載送蔣漢宇下山等情，核與證人程維耀於本院前
    審審理時之陳述（前審卷第82頁）、證人高○恩、胡○驊、
    藍慈恩於原審少年法庭訊問及本案原審審理時所為之證述大
    致相合，應堪信為真實。而被害人蔣漢宇於93年6月14日送
    醫急救時，受有頭部外傷、右側顱骨骨折、左側硬腦膜下血
    腫、多處腦挫傷、腦壞死、開放性左側尺骨骨折、多處挫傷
    等傷害，延至翌日（15日）16時許死亡之事實，另有臺北縣
    樹林市仁愛醫院93年6月15日診斷證明書1紙在卷可參，並經
    臺灣板橋地方法院檢察署檢察官督同檢驗員相驗屬實，製有
    勘驗筆錄及相驗屍體證明書（相卷第24頁）在卷可憑，另經
    法務部法醫研究所鑑定被害人蔣漢宇死亡原因結果為：被害
    人蔣漢宇死亡原因為頭部鈍器傷致顱骨骨折、腦出血，最後
    產生低血容積性休克死亡，亦有法務部法醫研究所（93）法
    醫所醫鑑字第0918號鑑定書1份附卷（相卷第184頁至第191
    頁）可稽，此外，尚有相驗及解剖被害人蔣漢宇之照片影本
    、臺北縣樹林市水源公園及臺北縣樹林市○○巷○○街山區
    現場照片影本等件在卷可考，亦足堪認定蔣漢宇係遭人持鈍
    器傷害致死。
  (二)證人胡○驊於原審少年法庭訊問時，業已證稱：我要走出全
    國網咖時賴柏舟打電話給我，說要處理蔣漢宇的事情，要我
    在全國網咖等他，我就在外面等他，當時還有藍慈恩、林弘
    彬、阿耀、蘇嘉豪跟我在那邊等，蘇嘉豪騎機車跟著賴柏舟
    一起離開網咖。在水源公園的時候賴柏舟叫我們看著蔣漢宇
    ，不要讓他跑，當時賴柏舟空手打蔣漢宇，高○恩、簡潔慧
    、蘇嘉豪、阿耀有動手打，後來高○恩和我一人抓住蔣漢宇
    的一隻手，上去賴柏舟的車，要離開水源公園的時候，賴柏
    舟說押到山上，也有叫其他沒有坐上車的人，騎機車跟過來
    。我和蘇嘉豪、林弘彬在山區時有空手打蔣漢宇，我打蔣漢
    宇下半身，蘇嘉豪和林弘彬隨便亂打等語明確（94年度少調
    字第274號卷第179、181至184、186頁）。嗣胡○驊於原審
    審理時，亦證稱：賴柏舟打電話給我的目的應該是蔣漢宇的
    事，這些人會到水源公園，是當時在網咖有講，大家再一起
    去。我確定蘇嘉豪在水源公園有動手，有親眼看到蘇嘉豪衝
    過去用空手打蔣漢宇，之後賴柏舟說去山上，大家就去，那
    時候是我扶蔣漢宇上車。在山上的時候，蘇嘉豪有無打我不
    清楚，但賴柏舟有要我們每個人都動手打蔣漢宇，之後是賴
    柏舟叫我和蘇嘉豪載蔣漢宇下山。賴柏舟確實有叫我們看著
    蔣漢宇，不要讓他跑，要去山上，大家都知道，蔣漢宇到山
    上下車的時候，有跟賴柏舟求饒，拜託他不要再打了。我和
    蘇嘉豪放蔣漢宇下車後，就一起騎機車到全國資訊網咖找賴
    柏舟，賴柏舟在那時算是我們的老大，這件事情都是聽賴柏
    舟的。蘇嘉豪在案發前確實有在全國資訊網咖等賴柏舟再一
    起去水源公園等語無誤（原審(二)卷第64至68、71、77至79頁
    ）。證人胡○驊在原審兩次證述內容，除就被害人蔣漢宇在
    水源公園上車之情形，原稱：和共犯高○恩一人抓住被害人
    蔣漢宇的一隻手等語，後略稱為：我扶蔣漢宇上車云云；另
    就被告蘇嘉豪在山上的時候有無打被害人蔣漢宇之情，嗣改
    稱不清楚外，經交互參照並無明顯歧異之處，且證人胡○驊
    於行為時既未滿14歲無須負刑事責任，於本案審理前，復就
    民事賠償與被害人家屬達成和解，業據被害人家屬謝沁璉陳
    明在案（原審(二)卷第10頁），其與被告蘇嘉豪間亦無任何仇
    恨怨隙，足認胡○驊當無故為虛偽、隱匿或誇大所證情節之
    必要，應與事實相符。而胡○驊既已證稱：賴柏舟在水源公
    園的時候叫我們看著蔣漢宇，不要讓他跑，之後說押到山上
    ，蔣漢宇到山上下車的時候，有跟賴柏舟求饒，拜託他不要
    再打了等情綦詳，參諸被害人蔣漢宇在水源公園已遭眾人徒
    手圍毆，在未予賴柏舟等人滿意之結果前，蔣漢宇自無可能
    自由離去水源公園，亦無冒著被繼續毆打之危險，自願與賴
    柏舟等人轉往僻靜山區之理，況參與毆打蔣漢宇者多達八人
    ，依一般人之經驗法則，其自由行動意志，堪認已遭在場包
    括被告蘇嘉豪等人之壓制，準此，即堪認蔣漢宇係於喪失意
    思自由之情形下，被迫至賴柏舟所駕駛之自用小客車上，辯
    護人於本院更一審辯護稱：係蔣漢宇自己走上車並未妨害其
    自由云云，除與一般經驗法則不符外，亦無礙本院憑上證言
    及經驗法則所為被告蘇嘉豪與其他共犯間有妨害自由犯意聯
    絡之認定。又胡○驊於偵查中證稱：在山上並不是每個人都
    有打等語（少偵字第2號卷第27-28頁），然此消極不確定描
    述，亦不足以排除被告蘇嘉豪於山上無與其他共犯有繼續毆
    打被害人之犯意聯絡，應認胡○驊於上揭審判中所述較為明
    確可採。至辯護人所列其餘共犯賴柏舟、藍慈恩、林弘彬、
    高○恩等人曾證稱被告蘇嘉豪在水源公園沒有打蔣漢宇之情
    云云。惟賴柏舟於檢察官訊問時，僅稱：蘇嘉豪應該是沒有
    打，好像沒有圍上去等語；藍慈恩於本案原審審理時，係稱
    ：「（問：在現場誰有毆打被害人？）高○恩、我、胡○驊
    、林弘彬，其他人我忘記了，我不知道其他人還有沒有。」
    、「我不記得了，因為我自己本身在水源公園有打被害人。
    」、「我沒有親眼看到被告蘇嘉豪有沒有打。」等語（原審
    (二)卷第14、19頁）；林弘彬於本案原審審理時，經檢察官詰
    問：「問：當時你說在山下除了你跟藍慈恩之外，其他人都
    有打，是否是事實？」後，其回答我忘記了，並當庭呈現揉
    眼睛、坐立不安之狀態（原審(二)卷第36頁）；高○恩於原審
    審理時，則稱：「我、賴柏舟、胡○驊、林弘彬在水源公園
    打蔣漢宇，之後我們還有再跟蔣漢宇講話，至於其他人有無
    打，我不怎麼清楚。」、「當時我在打，沒有注意蘇嘉豪跟
    我哥哥二個有沒有動手打。」等語（原審(二)卷第46、53頁）
    ，就此被告高瑋鴻亦稱：我不知道蘇嘉豪到底有無圍過去，
    我沒有注意蘇嘉豪等語（原審(二)卷第188頁），由上證言，
    可知賴柏舟等人於水源公園毆打被害人時，係多人參與圍毆
    ，則彼此間是否仍能清楚記憶何人消極未出手，尚非無疑，
    故賴柏舟於偵查中結證稱：在水源公園時，在場之高○恩、
    胡○驊、高瑋鴻有打蔣漢宇，其他人（指上訴人與程維耀）
    沒有打等語（少偵字第2號卷第15頁），即堪存疑，而不可
    遽採，況證人胡○驊既已堅指被告蘇嘉豪在水源公園確有出
    手毆打蔣漢宇之情，是其餘共犯賴柏舟等人之證詞，不能作
    為有利於被告蘇嘉豪之認定。
  (三)反觀被告蘇嘉豪於原審準備期日時，雖供稱：我跟賴柏舟不
    認識，沒有必要聽他的話云云（原審(一)卷第92頁）。然其於
    原審少年法庭訊問時，先具結證稱：賴柏舟是朋友介紹認識
    ，不認識蔣漢宇，我載高瑋鴻過去水源公園時，高瑋鴻手上
    拿鋁棒，是阿耀說要處理小蔣的事情，但車不夠要我幫忙載
    人。當時蔣漢宇和高○恩講不攏，他們就好像說要帶去山上
    ，但我不清楚是誰講的，我在山上只有看到高○恩有打蔣漢
    宇，在山上賴柏舟有勸在場的人不要打蔣漢宇。當時在山區
    只有一支鋁棒，就是高瑋鴻所帶的那支，之後賴柏舟把蔣漢
    宇扶起來，跑來跟我說叫我載蔣漢宇下山云云（94年度少調
    字第274號卷第301至303、305、307至308頁）。嗣於原審96
    年10月9日審理時，則改稱：簡潔慧案發後有找我跟程維耀
    去幫賴柏舟作證，高瑋鴻有帶鋁棒的事都是假的，是簡潔慧
    要我這樣講的，當時是因為簡潔慧他們那邊的關係，所以要
    把責任推給高○恩等語（原審(二)卷第193至196頁），核與證
    人胡○驊於原審審理時證述在水源公園沒有看到高瑋鴻有帶
    鋁棒之情一致，可知被告蘇嘉豪先前確係為賴柏舟作偽證，
    已足見被告蘇嘉豪與共犯賴柏舟實屬同夥之情，否則有何必
    要甘冒偽證刑責為賴柏舟脫免罪責？再按共同正犯之意思聯
    絡，不限於事前有所協議，於行為當時，基於相互之認識，
    以共同犯罪之意思參與者，亦無礙於共同正犯之成立。且共
    同正犯中之一人所引起之加重結果，其他正犯於客觀上能預
    見時即應就該加重結果共同負責，不以正犯間主觀上對於加
    重結果之發生有犯意聯絡為必要（最高法院94年台上字第54
    80號刑事判決意旨參照），被告蘇嘉豪於原審96年11月6日
    審理期日時，尚自承：因為車子不夠，我幫忙載人去山上，
    大家都知道在山下沒有處理好，他們要帶去別的地方處理等
    情（原審(二)卷第216至218頁），則蘇嘉豪既已目睹被害人蔣
    漢宇在水源公園遭賴柏舟等人毆打，更被強迫帶離水源公園
    ，衡情當知賴柏舟等人係欲更換地點繼續毆打蔣漢宇，而蘇
    嘉豪在案發當時係自行騎乘機車，具有決定是否脫隊抑或跟
    隨賴柏舟汽車上山之主動性，竟在無任何正當、合理動機之
    情形下，仍願意共同載人上山並全程在場，直至賴柏舟命其
    載送蔣漢宇下山後，甚且搭載胡○驊返回全國資訊網咖與賴
    柏舟等人會合，足見被告蘇嘉豪與賴柏舟等人間，就共犯傷
    害、剝奪蔣漢宇行動自由之犯行，自水源公園迄山上，已有
    相互認識而具犯意聯絡無疑，辯護人於本院辯護稱：未有事
    前謀議行為云云，顯與上述客觀情狀不符，自不可採。
  (四)又胡○驊係由程維耀騎機車搭載上山，此據程維耀於原審供
    明（原審卷一第67頁）。按共同正犯在犯意聯絡範圍內的行
    為，應同負全部的責任。且加重結果犯，以行為人能預見其
    結果的發生為要件，所謂能預見乃指客觀情形而言，與主觀
    上有無預見的情形有所不同，假若主觀上有所預見，而結果
    之發生又不違背其本意時，則是屬於故意的範圍；是以，加
    重結果犯對於加重結果的發生，並沒有主觀上的犯意可言。
    從而，共同正犯中其中一人所引起的加重結果，其他人是否
    亦應同負加重結果的全部刑責，端視行為人就這個加重結果
    的發生，在客觀情形下是不是能有所預見作為標準；並不是
    各共同正犯之間，主觀上對於加重結果的發生，有無犯意的
    聯絡為判斷（最高法院91年台上字第50號判例參照）。再按
    人體頭部、胸部為身體重要部位，對之拳打腳踢及持鋁製球
    棒持續毆打，難免有受傷致死之危險，此為一般人客觀上所
    能預見。被告蘇嘉豪與其餘共犯程維耀、賴柏舟、高○恩、
    簡潔慧、藍慈恩、林弘彬共七人，與蔣漢宇並無何深仇大恨
    ，惟彼等在水源公園內分別及利用不具責任能力之胡○驊以
    徒手方式毆打被害人蔣漢宇，前開七人彼此間顯具有傷害之
    犯意聯絡及行為分擔，其後該七人又共同強押被害人蔣漢宇
    帶往東和巷附近山區，接續前開傷害之犯意聯絡，或持鋁製
    球棒或以徒手，繼續毆打被害人蔣漢宇頭部及胸部等，縱證
    人胡○驊於原審審理稱：被告蘇嘉豪在東和巷附近山區之際
    ，並無動手毆打被害人蔣漢宇等有利被告證詞，惟參被告蘇
    嘉豪於原審審理時自承：因車子不夠，我幫忙載人去山上，
    大家都知道在山下沒有處理好，他們要帶去別的地方處理；
    於本院更一審審理時復坦承：有搭載高瑋鴻去水源公園，並
    見四人打蔣漢宇後將其帶上山，其隨藍慈恩上山，復見渠等
    持鋁棒打，嗣經賴柏舟交代載被害人下山並收受其給予2000
    元等語（原審(二)卷第216至218頁、本院更一卷第145頁正反
    ）、證人賴柏舟於本院更一審審理時證稱：叫蘇嘉豪騎機車
    載被害人下山比較快等語（本院更一卷第141頁反）及被告
    於本院更一審審理時並不否認證人賴柏舟有叫在場的每個人
    打蔣漢宇等情（本院更一卷第142頁）均可認定，被告蘇嘉
    豪於賴柏舟等人在公園及山上毆打被害人時均在場，並一同
    押送被害人上山且收受金錢將被害人送下山，依一般人之經
    驗法則論，實難謂被告蘇嘉豪主觀上未與賴柏舟等人同有傷
    害之犯意聯絡，而足認定被告蘇嘉豪亦為共同正犯。是辯護
    人於本院以胡○驊於原審中所為不確定被告蘇嘉豪在山上有
    無打被害人之證詞（原審卷(二)第67頁）辯護稱：被告蘇嘉豪
    未與其他共犯有犯意聯絡云云，顯與上述卷證及經驗法則不
    符，並不可採。
  (五)按傷害係破壞人身組織之行為，其受傷後因治療無方而致死
    亡，究非不能預見之偶然結果，該被害人受傷後即因調治無
    效身死，傷害行為者自應負傷害致人於死之罪責；又刑法第
    277條第2項傷害致人於死之罪，係因犯罪致發生一定結果而
    為加重其刑之規定，按照同法第17條固以行為人能預見其結
    果發生時，始得適用，但傷害行為，足以引起死亡之結果，
    在通常觀念上不得謂無預見之可能，則行為人對於被害人之
    因傷身死，即不能不負責任。再傷害人之身體，因而致人於
    死，乃學理上所謂之加重結果犯，以行為人對加重結果（死
    亡事實）之發生，客觀上有預見之可能，主觀上則未預見為
    必要；如行為人主觀上亦有預見，則其既明知而為，即屬殺
    人罪之範疇，非加重結果犯（最高法院24年上字第1403號、
    29年上字第1011號判例、91年度台非字第154號判決意旨參
    照）。復按殺人與傷害人致死之區別，應以有無殺意為斷，
    其受傷之多寡，及是否為致命部位，有時雖可藉為認定有無
    殺意之心證，究不能據為絕對標準。殺人與傷害致死之區別
    ，即在下手加害時有無死亡之預見為斷。至受傷處所是否致
    命部位，及傷痕之多寡，輕重如何，僅足供認定有無殺意之
    參考，原不能為區別殺人與傷害致人死之絕對標準。刑法上
    殺人罪與傷害人致死罪之區別，本視加害人有無殺意為斷，
    被害人所受之傷害程度，固不能據為認定有無殺意之唯一標
    準，但加害人之下手情形如何，於審究犯意方面，仍不失為
    重要參考資料（最高法院18年上字第1309號、19年上字第71
    8號、20年非字第104號判例）。被告與賴柏舟等七人與被害
    人蔣漢宇並無何深仇大恨，且於毆打蔣漢宇倒地後，即未再
    予繼續毆打，更且將蔣漢宇載送下山，由路人發現報警救治
    ，難認被告與賴柏舟等七人，在毆打被害人當下，主觀上有
    殺人之犯意，惟彼等傷害被害人之舉，在客觀上為一般人可
    預見具有致被害人蔣漢宇死亡之危險，堪認為加重結果犯，
    而依上開法醫研究所鑑定結果，被害人蔣漢宇之死亡，係因
    頭部鈍器傷致顱骨骨折、腦出血，產生低血容積性休克，足
    認被告蘇嘉豪與其餘共犯或徒手或持鋁製球棒共同毆打之傷
    害行為，與被害人蔣漢宇死亡結果之發生，具有相當之因果
    關係，是渠等就傷害致蔣漢宇於死之結果，自均應負責。
  (六)綜上，被告蘇嘉豪及其辯護人所辯均無可採。本案事證明確
    ，被告蘇嘉豪之犯行均堪予認定。
  (七)另被告及其辯護人雖聲請傳喚證人高○恩、高瑋鴻、程維耀
    、胡○驊，惟本院更一審審理中已傳喚證人賴柏舟於99年9
    月16日接受被告詰問，本案待證事實已臻明瞭，依據刑事訴
    訟法第163條之2第2項第3款規定，認為無再調查之必要，附
    此敘明。
二、按行為後法律有變更者，適用行為時之法律。但行為後之法
    律有利於行為人者，適用最有利於行為人之法律，刑法第2
    條第1項定有明文。又比較時應就罪刑有關之共犯、未遂犯
    、想像競合犯、牽連犯、連續犯、結合犯，以及累犯加重、
    自首減輕暨其他法定加減（如身分加減）與加減例等一切規
    定，綜其全部罪刑之結果而為比較（最高法院95年度第8次
    刑事庭會議決議參照）。查被告蘇嘉豪為上開行為後，刑法
    部分條文於95年7月1日修正施行，茲就刑法修正後比較情形
    分述如下：
  (一)按刑法第302條第1項法定刑有罰金刑，依修正後刑法施行法
    第1條之1及刑法第33條第5款等規定，該罪得處之罰金刑最
    高為新臺幣9,000元、最低為新臺幣1,000元。然依被告行為
    時即修正前之刑法及罰金罰鍰提高標準條例之規定，該罪之
    罰金刑經提高倍數後，最高額雖與修正後之規定相同，惟最
    低額部分顯較修正後為輕。因此，比較上述修正前後之刑罰
    法律，修正後之相關規定既未較有利於被告，自應適用被告
    行為時之罰金刑刑度相關規定。
  (二)刑法第28條共同正犯規定，於修正施行前之規定為：「二人
    以上共同實施犯罪之行為者，皆為正犯」，修正施行後之規
    定則為：「二人以上共同實行犯罪之行為者，皆為正犯」，
    揆諸本條之修正理由係為釐清陰謀共同正犯、預備共同正犯
    是否合乎本條規定之正犯要件，修正後之刑法第28條已限縮
    共同正犯範圍，排除陰謀犯、預備犯之共同正犯，自屬法律
    變更，比較新舊法，被告等係共同實行之共同正犯，新法之
    修正對被告並無較有利，應依修正前刑法第28條規定論處。
  (三)按刑法第55條牽連犯之規定，業已修正刪除，被告蘇嘉豪之
    犯行，因行為後新法業已刪除牽連犯之規定，此刪除雖非犯
    罪構成要件之變更，但顯已影響行為人刑罰之法律效果，自
    屬法律有變更，而修正後之刑法，既無牽連犯得論以裁判上
    一罪之情形，所犯之數罪，應按其具體情形而可能論以數罪
    併罰，是比較新舊法結果，仍應適用較有利於被告之行為時
    法律，即應依修正前刑法第55條論以牽連犯。
三、核被告蘇嘉豪所為，係犯刑法第277條第2項前段之傷害致人
    於死罪、同法第302條第1項之剝奪他人行動自由罪。被告蘇
    嘉豪與共犯程維耀、賴柏舟、簡潔慧、藍慈恩、林弘彬、高
    ○恩等人間，就前開所為皆具有犯意聯絡與行為分擔，應依
    修正前刑法第28條論以共同正犯。再被告蘇嘉豪所犯上開二
    罪名間，有方法目的之牽連關係，應依修正前刑法第55條後
    段牽連犯之規定，從一重之傷害致人於死罪處斷。又按行為
    人實施犯罪之行為，雖與他人共同為之，然該他人如為未滿
    14歲之無責任能力人，因欠缺意思要件，縱有加工於行為人
    之犯罪行為，亦與行為人所自為者無殊，應獨負其刑責，不
    生共犯問題（最高法院55年台上字第2724號判例），查胡○
    驊係79年7月間出生，有其年籍資料在卷可憑，於案發時（
    即93年6月14日）未滿14歲，雖胡○驊亦參與傷害、剝奪被
    害人蔣漢宇行動自由等情，惟因係無刑事責任能力人，故被
    告蘇嘉豪與共犯賴柏舟等人共同利用無責任能力之胡○驊犯
    罪，此部分均屬間接正犯。次按兒童及少年福利法於92年5
    月28日制定公布，並於同年月30日生效，其第70條第1項前
    段規定：成年人教唆、幫助或利用兒童及少年犯罪或與之共
    同實施犯罪或故意對其犯罪者，加重其刑至二分之一。此項
    規定為少年事件處理法第85條第1項之特別規定，依後法優
    於前法，特別法優於普通法之法律適用原則，自應優先於少
    年事件處理法適用（最高法院94年度台上第856號判決意旨
    參照）。因被告蘇嘉豪於本案行為時為未滿20歲之未成年人
    ，尚無兒童及少年福利法第70條第1項加重其刑規定之適用
    ，應併敘明。
四、爰審酌被告蘇嘉豪與被害人蔣漢宇向無夙仇，僅因細故即率
    然夥同其餘共犯以暴力相向，致生被害人蔣漢宇枉送生命之
    嚴重結果，本應嚴予非難，惟被告於本案角色均非如共犯賴
    柏舟、高○恩立於主謀地位，又被告蘇嘉豪雖未坦承所為，
    然其與被害人家屬謝沁璉業已達成和解，業據謝沁璉陳明在
    卷，兼衡被告蘇嘉豪則無任何前科之素行狀況，有渠等前案
    紀錄表在卷可參等一切情狀，堪認原審適用刑法第2條第1項
    前段、第277條第2項前段、第302條第1項、修正前刑法第28
    條、第55條，廢止前罰金罰鍰條例第1條前段（雖另贅引兒
    童及少年福利法第70條第1項，惟不礙原判決之正確），判
    決被告蘇嘉豪有期徒刑7年2月，尚稱妥適，並於理由中敘明
    被告犯罪時間雖在96年4月24日以前，惟渠等所犯之罪係屬
    中華民國96年罪犯減刑條例第3條第1項第15款所定之罪，且
    經宣告逾有期徒刑1年6月以上之刑，故均不得減刑，再以本
    案共犯賴柏舟等人所持鋁製球棒於行兇後，業已丟棄於山上
    ，業據賴柏舟供明在卷，經警員帶同賴柏舟前往案發現場，
    亦尋找不著，應已滅失，故不併予宣告沒收，經核亦無不合
    。被告蘇嘉豪提起上訴，否認有毆打蔣漢宇及並無共犯犯意
    聯絡云云並無可採，已如上述，其上訴即非有理；檢察官依
    據被害人蔣漢宇之家屬謝沁璉之請求提起上訴，指原審對蘇
    嘉豪量刑過輕云云，惟量刑屬法院職權，原審已於理由欄內
    敘明量刑審酌之一切情狀，其量刑亦無失之過輕情形，本院
    因認檢察官之上訴，亦非有理，從而，本件被告及檢察官之
    上訴，均應予駁回。
據上論斷，應依刑事訴訟法第368條，判決如主文。
本案經檢察官侯千姬到庭執行職務。
中    華    民    國    99    年    10    月    7     日
                  刑事第九庭  審判長法  官  陳貽男
                                    法  官  周盈文
                                    法  官  詹駿鴻
以上正本證明與原本無異。
如不服本判決，應於收受送達後10日內向本院提出上訴書狀，其
未敘述上訴之理由者並得於提起上訴後10日內向本院補提理由書
（均須按他造當事人之人數附繕本）「切勿逕送上級法院」。
                                    書記官  梁淑時
中    華    民    國    99    年    10    月    7     日

司法院資訊處製作；財團法人民間司法改革基金會備份。
